臺灣高雄地方法院刑事判決
111年度訴字第169號
公  訴  人  臺灣高雄地方檢察署檢察官
被      告  謝正文




選任辯護人  陳韋誠律師
            黃大中律師
            郭乃瑜律師
上列被告因個人資料保護法案件，經檢察官提起公訴（110年度
偵字第21789號），本院判決如下：
    主  文
謝正文犯個人資料保護法第四十一條之非公務機關未於蒐集特定
目的必要範圍內利用個人資料罪，處有期徒刑貳月，如易科罰金
，以新臺幣壹仟元折算壹日。緩刑貳年，緩刑期間付保護管束，
並應接受法治教育貳場次。　　
    事  實
一、謝正文為高雄市三民區「佑親大第大廈（下稱佑親大廈）住
    戶」，並擔任第二十七屆管理委員會主任委員。謝正文與佑
    親大廈住戶陳淑靜彼此不睦，多有爭訟，依其智識及經驗，
    應知自然人之姓名及聯絡方式，屬於個人資料保護法第2條
    第1款所稱個人資料，竟仍意圖損害陳淑靜利益而非法利用
    個人資料之犯意，於民國109年12月14日前某日，將陳淑靜
    與佑親大廈管理委員會間之民事訴訟案件及其與陳淑靜間之
    訴訟案件整理列表製作成書面（下稱本案文書，內容詳附表
    所載），而於本案文書中1.、3.案名特意揭露陳淑靜之地址
    ，並於2.、4.、5.、6.案名特意揭露陳淑靜之姓名及地址。
    嗣利用不知情之大廈保全廖福田將本案文書附在佑親大廈10
    9年第一次區分所有權人會議開會通知單內發放給各住戶，
    又其明知依佑親大廈歷來之慣例，會將開會通知單及本案文
    書張貼在社區之電梯內，卻未告知大廈保全廖福田不得將本
    案文書張貼在社區之電梯內，使不知情之廖福田將本案文書
    張貼在社區內之三部電梯內，致使佑親大廈住戶及進出該社
    區之不特定多數人均得以特定陳淑靜之人別並知悉陳淑靜之
    司法爭訟案件，足生陳淑靜隱私權之損害。
二、案經陳淑靜訴由臺灣高雄地方檢察署（下稱高雄地檢署）檢
    察官偵查起訴。
    理  由
壹、程序方面：
    本判決下開所引用具有傳聞證據性質之證據資料，經檢察官
    、被告謝正文及其辯護人於本院行準備程序時，均表示同意
    作為證據（見本院111年度訴字第169號卷【下稱訴字卷】第
    54至56頁），本院審酌該等證據作成之情況，既無違法取得
    情事，復無證明力明顯過低等情形，認以之作為證據應屬適
    當，依刑事訴訟法第159條之5第1項規定，均有證據能力。
貳、實體方面
一、認定犯罪事實之證據及理由（附表所載1.、3.案名中揭露「
    13號8樓之2」部分，及附表所載2.、4.【妨害名譽（刑事）
    ，下同】、5.、6.案名中揭露「13號8樓之2（陳淑靜）」部
    分）：
    訊據被告對其有於109年12月14日前某日，製作本案文書，
    並由大廈保全廖福田將本案文書附在佑親大廈109年第一次
    區分所有權人會議開會通知單內發放給各住戶之事實坦承不
    諱，並坦承有個人資料保護法第四十一條之非公務機關非法
    利用個人資料罪之犯行，惟否認知悉佑親大廈保全有將本案
    文書張貼在社區電梯內，經查：
　㈠被告係佑親大廈住戶，並擔任第二十七屆管理委員會主任委
    員，其與告訴人陳淑靜多有爭訟，其於109年12月14日前某
    日，將告訴人與佑親大廈管理委員會間之民事訴訟案件及其
    與告訴人間之刑事訴訟案件整理列表製作成本案文書，而於
    本案文書中1.、3.案名特意揭露告訴人之地址，並於2.、4.
    、5.、6.案名特意揭露告訴人之姓名及地址，嗣由大廈保全
    廖福田將本案文書附在佑親大廈109年第一次區分所有權人
    會議開會通知單內發放給各住戶，致使佑親大廈住戶得以特
    定告訴人之人別並知悉告訴人之司法爭訟案件，足生告訴人
    損害之事實，業據被告於本院審理中坦承不諱（見訴字卷第
    177頁、第237頁、第365至366頁），核與證人即告訴人陳淑
    靜於偵查中及本院審理時（見高雄地檢署110年度他字第451
    2號卷【下稱他卷】第43至44頁，訴字卷第179至182頁）、
    證人廖福田於本院審理時（見訴字卷第239至250頁）、證人
    即佑親大廈住戶楊再居於本院審理時（見訴字卷第250至257
    頁）、證人即佑親大廈住戶吳美月於本院審理時（見訴字卷
    第257至266頁）證述情節大致相符，並有佑親大廈社區109
    年第一次區權會開會通知單所附之本案文書影本1份（見他
    卷第15至17頁）、佑親社區管理委員會109年7月21日會議記
    錄公告影本1份（見他卷第19至21頁）等在卷可稽，堪認被
    告此部分自白與事實相符，並有證據補強，自堪採為認定犯
    罪事實之依據。
　㈡而證人廖福田有將本案文書張貼在社區內之三部電梯內之事
    實，亦據證人陳淑靜於偵查中及本院審理時（見他卷第43頁
    ，訴字卷第181至182頁）、證人廖福田於本院審理時（見訴
    字卷第239至250頁）證述明確，並有告訴人提出本案文書張
    貼於大廈電梯之翻拍照片（見訴字卷第221至223頁）附卷可
    佐，此部分事實，亦堪認定。
　㈢被告雖辯稱其不知悉大廈保全有將本案文書張貼在佑親大廈
    電梯內云云，惟查：證人廖福田於本院審理時證稱：伊有見
    過本案文書，是管委會拿給伊的，伊忘記是管委會的何人交
    給伊的，開會通知的資料要一份分給住戶，一份張貼在電梯
    內，只要是附在開會通知裡面的資料都要張貼在電梯內，伊
    有將本案文書張貼在社區電梯內，因為有些人沒有住在這邊
    ，來繳交管理費的時候在電梯裡面就可以看到要開住戶大會
    ，伊擔任佑親大廈的管理員已經17年了，依照歷年之習慣，
    開住戶大會的資料都會張貼在電梯內，本案文書張貼在電梯
    內最少半個月以上等語（見訴字卷第241至245頁、第248至2
    50頁），可知依照佑親大廈歷年開住戶大會之慣例，均會將
    開會通知及所附之資料張貼在電梯內，而被告於本院審理中
    自承：伊在該大樓住了快30年，其中有14年不常住在該大樓
    ，伊另有住處，是兩邊跑，109年時伊有住在佑親大廈內等
    語（見訴字卷第368頁），被告既已居住在佑親大廈近30年
    ，且於事發當時是有居住在佑親大廈內，則其對於住戶大會
    之開會通知及所附資料會公告在社區電梯內乙節難以推諉不
    知，被告辯稱其不知悉保全有將本案文書張貼在社區電梯內
    云云，顯不足採。又被告於本院審理中亦自承：伊未對管理
    員指示不可將本案文書張貼在電梯內等語（見訴字卷第367
    頁），被告既知悉依佑親大廈歷年之慣例，均會將住戶大會
    之開會通知及所附之資料張貼在佑親大廈電梯內，卻未告知
    社區保全部不得將本案文書張貼於佑親大廈電梯內，足徵被
    告主觀上有將本案文書張貼在佑親大廈電梯內之故意甚明。
　㈣被告於本案文書1.、3.案名部分，揭露告訴人之住址，於2.
    、4.、5.、6.案名部分，揭露被告姓名及住址均屬目的外利
    用：
　⒈按個人資料保護法規範之個人資料係指自然人之姓名、出生
    年月日、國民身分證統一編號、護照號碼、特徵、指紋、婚
    姻、家庭、教育、職業、病歷、醫療、基因、性生活、健康
    檢查、犯罪前科、聯絡方式、財務情況、社會活動及其他得
    以直接或間接方式識別該個人之資料，個人資料保護法第2
    條第1款定有明文。又個人資料之蒐集、處理或利用，應尊
    重當事人之權益，依誠實及信用方法為之，不得逾越特定目
    的之必要範圍，並應與蒐集之目的具有正當合理之關聯，同
    法第5條定有明文；再依同法第20條第1項前段之規定，非公
    務機關對個人資料之利用，除第6條第1項所規定資料外，應
    於蒐集之特定目的必要範圍內為之，除非有第20條第1項但
    書所定例外狀況，方得為特定目的外之利用。又個人資料保
    護法第41條所稱「意圖為自己或第三人不法之利益」，應限
    於財產上之利益；至所稱「損害他人之利益」，則不限於財
    產上之利益（最高法院109年度台上大字第1869號刑事大法
    庭裁定參照）。而個人資料保護法第5條、第20條所稱之特
    定目的必要範圍，其內涵即指比例原則。故非公務機關對於
    個人資料之利用，除應尊重當事人之權益（「尊重原則」）
    ，依誠實及信用方法為之（「誠信原則」），不得逾越特定
    目的（「目的拘束原則」）之必要範圍（「必要原則」、「
    比例原則」），並應與蒐集之目的具有正當合理之關聯（「
    不當聯結禁止原則」）外，應於蒐集之特定目的必要範圍內
    為之，始為合法，於個人資料保護法第20條第1項但書之情
    形方得為特定目的外之利用。本案告訴人之姓名、地址等個
    人資料，歷屆管委會或社區管理單位蒐集該等個人資料之目
    的，在於召開社區相關會議、辦理各項社區活動、發送住戶
    權益文件、住戶郵件收受、住戶人員管理等。而被告並非公
    務機關，其因係佑親大廈之主任委員而取得陳淑靜之地址，
    固係以合法方式取得，然其就該個人資料之利用，除有個人
    資料保護法第20條第1項但書之情形得為特定目的外之利用
    ，依該條項之規定，仍應於蒐集之特定目的必要範圍內為之
    。
　⒉而公寓大廈管理條例第38條第2項係規定：「管理委員會為原
    告或被告時，應將訴訟事件要旨速告區分所有權人。」，其
    係因管理委員會為原告或被告涉訟時，其訴訟結果攸關全體
    區分所有權人之權益，故要求管理委員會應將訴訟事件要旨
    告訴區分所有權人，使區分所有權人得以知悉訴訟之內容，
    則揭露當事人之姓名，以特定訴訟之當事人，可認係公寓大
    廈管理條例第38條第2項所指「訴訟事件要旨」之範疇，然
    對造當事人之「地址」係供訴訟文書送達之用，與訴訟內容
    無涉，顯非公寓大廈管理條例第38條第2項所指之「訴訟事
    件要旨」。又依刑事訴訟法之規定，刑事訴訟案件之當事人
    或關係人並無「原告」之用語，故公寓大廈管理條例第38條
    第2項之「原告」係指民事訴訟或行政訴訟事件之當事人，
    本案文書5.案名，被告雖載「毀損罪（民事）」，然觀之告
    訴人所提出之高雄地檢署110年度偵字第7069號不起訴處分
    書（見訴字卷第95至96頁），該案係因被告認佑親大廈9樓
    地板遭告訴人毀損，而以佑親大廈管理委員會名義對告訴人
    提起刑事毀損告訴，該案應係刑事案件，佑親大廈管理委員
    會於該案中，係「告發人」，非「原告」或「被告」，被告
    於本案文書中記載「毀損罪（民事）」，顯然有誤。
　⒊觀之本案文書1.、3.案名部分，佑親大廈管理委員會雖均為
    該訴訟之被告，然被告卻同時揭露該2訴訟事件原告即本案
    告訴人之姓名及地址，承前說明，其所揭露之告訴人「地址
    」，非屬公寓大廈管理條例第38條第2項所指之訴訟事件要
    旨，且參酌被告於本案文書2.、4.、5.、6.案名部分，並未
    同時揭露同為訴訟當事人之被告、監委胡花閣、前主委穆祥
    震等人之住址，益徵被告主觀上知悉訴訟案件之當事人地址
    ，並非公寓大廈管理條例第38條第2項所指之訴訟事件要旨
    ，卻仍於本案文書1.、3.案名中刻意揭露告訴人之「地址」
    ，難認被告於本案文書中1.、3.案名中揭露告訴人之住址，
    係於蒐集之特定目的必要範圍內為之或係基於社區住戶之公
    共利益為之；又本案文書2.、4.、5.、6.案名部分，均非以
    佑親大廈管理委員會為原告或被告等情，亦有高雄地檢署11
    0年度偵字第11756號、第11757號不起訴處分書、本院110年
    度易字第13號刑事判決、臺灣高等法院高雄分院110年度上
    易字第257號刑事判決、高雄地檢署110年度偵字第7069號不
    起訴處分書、本院110年度易字第204號刑事判決等在卷可佐
    （見訴字卷第73至96頁，本院111年度審訴字第82號卷第69
    至76頁），不符合公寓大廈管理條例第38條第2項之規定，
    被告就此部分揭露告訴人之姓名及地址，非屬蒐集之特定目
    的必要範圍內所為之利用行為。是以，被告於本案文書1.、
    3.案名部分，揭露告訴人之住址，於2.、4.、5.、6.案名部
    分，揭露被告姓名及住址均屬目的外利用，且無個人資料保
    護法第20條第1項但書所稱得為特定目的外利用之情況，被
    告主觀上顯有損害告訴人非財產上利益之意圖，及違反個人
    資料保護法之不法犯意甚明，且足生損害告訴人之隱私權利
    益。
　㈤至於辯護人雖聲請調閱佑親大廈於102年至109年之規約，以
    證明區分所有權人或利害關係人可以書面向管委會請求閱覽
    規約、會議紀錄、簽到簿，及區分所有權人與區分所有權比
    例名冊等，亦可依照該規約之規定知悉告訴人之地址，被告
    在本案文書揭露告訴人之姓名及地址，並未侵害告訴人之隱
    私等情云云。然此屬大廈住戶可以合法方式「取得」其他住
    戶地址之範疇，與合法取得個人資料後之「利用」，除有個
    人資料保護法第20條第1項但書之情形得為特定目的外之利
    用，依該條項之規定，仍應於蒐集之特定目的必要範圍內為
    之，尚屬二事，辯護人此部分聲請，無調查必要性甚明。
　㈥綜上所述，本件事證已臻明確，被告前開犯行堪以認定，應
    依法論科。　
二、論罪科刑：　　
　㈠是核被告所為，係犯個人資料保護法第20條第1項、第41條之
    非公務機關未於蒐集特定目的必要範圍內利用個人資料罪。
    被告利用不知情之大廈保全廖福田將本案文書發放給大廈住
    戶及公告在社區電梯內之行為，係基於同一犯意，各行為間
    之獨立性極為薄弱，依一般社會健全概念，在時間差距上難
    以強行分開，在刑法評價上，以視為數個舉動之接續施行，
    合為包括之一行為予以評價，較為合理，應論以接續犯一罪
    。被告利用不知情之廖福田將本案文書發放給住戶，並公告
    在社區電梯內，為間接正犯。
　㈡起訴書雖漏未記載被告有利用不知情之廖福田將本案文書公
    告在佑親大廈電梯之犯行，惟此部分與被告利用不知情之廖
    福田將本案文書發放給大廈住戶部分屬實質上一罪之關係，
    本院自得予以審理。
　㈢本院審酌被告已係智識成熟之人，縱使與告訴人彼此不睦，
    法律上仍可期待其於擔任佑親大廈之主任委員時，能以理性
    、合法之方式處理佑親大廈之事務，然其竟利用其擔任佑親
    大廈主任委員之機會，率然於公告以管委會為原告或被告之
    案件時，揭露告訴人之住址，同時於管理委員會非原告或被
    告之案件，揭露告訴人之姓名及住址，而侵害告訴人之隱私
    權，同時損及告訴人之名譽及社會評價，所為實有不該；復
    審酌被告犯後坦承部分犯行之態度；兼衡告訴人因本案所受
    損害之程度、被告已依本院110年度雄小字第1923號、110年
    度小上字第76號民事判決賠償告訴人新臺幣（下同）5,000
    元；再衡以被告無前科紀錄之素行，有臺灣高等法院被告前
    案紀錄表在卷可稽；暨被告於本院審理中自陳大學畢業之智
    識程度，原於臺灣水泥公司擔任廠長一職，於109年間退休
    ，目前無業，每月收入是國民年金約4,000元（見訴字卷368
    頁），現罹患肝癌，有高雄醫學大學附設中和紀念醫院診斷
    證明書在卷可稽（見訴字卷第137頁）之生活狀況等一切具
    體情狀，量處如主文所示之刑，並諭知易科罰金之折算標準
    。
　㈣被告未曾因故意犯罪受有期徒刑以上刑之宣告，有臺灣高等
　　法院被告前案紀錄表在卷可參，茲念其因一時失慮致罹刑章
    ，於犯後已賠償告訴人5,000元，被告歷經本次偵、審程序
    及刑之宣告，當已知更加注意自身往後行為，相信無再犯之
    虞，且其現罹患肝癌，本院認對其所處之刑以暫不執行為適
    當，爰依刑法第74條第1項第1款之規定，予以宣告緩刑2年
    ，以啟自新。又考量被告守法觀念不足，為使被告能於本案
    從中深切記取教訓，培養正確法治觀念，爰依刑法第74條第
    2項第8款之規定，命被告應接受法治教育課程2場次，以勵
    自新。緩刑期間依刑法第93條第1項第2款規定付保護管束。
    至被告於本案緩刑期間若違反上開所定負擔情節重大，足認
    原宣告之緩刑難收其預期效果，而有執行刑罰之必要，依刑
    法第75條之1第1項第4款規定，得撤銷其緩刑之宣告，併此
    指明。
三、不另為無罪部分（即附表所載1.、3.案名中揭露「陳淑靜」
    部分）：
　㈠公訴意旨另略以：被告於本案文書1.、3.案名中揭露告訴人
    之姓名，將本案文書附在佑親大廈109年第一次區分所有權
    人會議開會通知單內發放給各住戶，致使佑親大廈住戶得以
    特定告訴人之人別並知悉告訴人之司法爭訟案件，足生告訴
    人隱私權之損害。因認被告此部分亦涉犯個人資料保護法第
    41條之非公務機關非法利用個人資料罪嫌等語。
　㈡按犯罪事實應依證據認定之，無證據不得認定犯罪事實；不
　　能證明被告犯罪者，應諭知無罪之判決，刑事訴訟法第154
    條第2項、第301條第1項分別定有明文。次按認定不利於被
    告之事實，須依積極證據，苟積極證據不足為不利於被告事
    實之認定時，即應為有利於被告之認定，更不必有何有利之
    證據。而認定犯罪事實所憑之證據，雖不以直接證據為限，
    間接證據亦包括在內；然而無論直接或間接證據，其為訴訟
    上之證明，須於通常一般之人均不致有所懷疑，而得確信其
    為真實之程度者，始得據為有罪之認定，倘其證明尚未達到
    此一程度，而有合理性之懷疑存在，致使無從為有罪之確信
    時，即應為無罪之判決（最高法院76年台上字第4986號判決
    意旨參照）。
　㈢公訴意旨認被告涉有此部分犯行，主要是以被告之自白、告
    訴人之指訴、佑親大廈第27屆管理委員會109年7月份管理委
    員會會議紀錄等為其主要論據。
　㈣被告於本案文書1.、3.案名中揭露告訴人之姓名，將本案文
    書附在佑親大廈109年第一次區分所有權人會議開會通知單
    內發放給各住戶之事實，雖據被告自白在卷（見訴字卷第17
    7頁、第237頁、第365至366頁），惟查：被告製作本案文書
    ，於附表1.、3.案名中載明原告之姓名「陳淑靜」，發放給
    社區住戶，以符合公寓大廈管理條例第38條第2項之規定，
    被告對於此部分個人資料之利用，係為公共事務，而此部分
    載明被告之姓名，主要係為特定人別，以利區分所有權人知
    悉該起訴訟之對造身分，屬基於蒐集之特定目的必要範圍內
    所為之利用行為，而難認有何目的外利用之嫌。是此部分尚
    難以個人資料保護法第41條之非公務機關非法利用個人資料
    罪相繩。揆諸前揭說明，本院既難認被告此部分之犯罪確係
    成立，本應為無罪之諭知，惟被告此部分行為與其前揭經論
    罪科刑之個人資料保護法第41條之非公務機關非法利用個人
    資料罪犯行，具有實質上一罪之關係，爰不另為無罪諭知。
據上論斷，應依刑事訴訟法第299條第1項前段，判決如主文。　
本案經檢察官李賜隆提起公訴，檢察官郭麗娟到庭執行職務。
中　　華　　民　　國　　111 　年　　8 　　月　　31　　日
                  刑事第十庭    審判長法　官  曾鈴媖媖

                                      法  官  蔣文萱

                                      法  官  吳俞玲
以上正本證明與原本無異。
如不服本判決應於收受判決後20日內向本院提出上訴書狀，並應
敘述具體理由。其未敘述上訴理由者，應於上訴期間屆滿後20日
內向本院補提理由書(均須按他造當事人之人數附繕本)「切勿逕
送上級法院」。
中　　華　　民　　國　　111 　年　　8 　　月　　31　　日
                                      書記官  陳芳蘭
附錄本案所犯法條全文
個人資料保護法第41條
意圖為自己或第三人不法之利益或損害他人之利益，而違反第 6
條第 1 項、第 15 條、第 16 條、第 19 條、第 20 條第 1 項
規定，或中央目的事業主管機關依第 21 條限制國際傳輸之命令
或處分，足生損害於他人者，處 5 年以下有期徒刑，得併科新
臺幣 1 百萬元以下罰金。　　　　　　　　　　　　　　　　　　　　　　　　　　　　　　　　　
附表：本案文書內容
依公寓大廈管理條例第三十八條規定：   管理委員會為原告或被告時，應將訴訟案件要旨   速告區分所有權人。   謹將目前訴訟案件報告如下：   1.案名：請求支付屋頂修繕費用（民事）           原告：13號8樓之2（陳淑靜）           被告：管委會           審理情形：一審管委會敗訴，現仍上訴中，                     可能一、二月內宣判定讞。   2.案名：背信（刑事）           原告：13號8樓之2（陳淑靜）           被告：主委謝正文、監委胡花閣           審理情形：檢察署審理中。   3.案名：（民事）         （1）109 年 7 月 10 日遞狀高雄地方法院              請求撤銷109 年 4 月 18 日大樓臨時              區權會會議所有決議之訴。（1.規約修              訂無效、2.社區屋頂防水改善工程決              議無效），          （2）109 年 8 月 21 日追加請求撤除謝正               文擔任佑親大第大廈管理委員會主任               委員及管理委員職務）。          （3）109 年 11 月 16 日復遞狀高雄地方法               院請求撤告8月 21 日〝追加撤除謝正               文主委職務等〞之訴案。            原告：13號8樓之2（陳淑靜）            被告：管委會            審理情形：1.高雄地方法院審理中。                      2.法院要求提出說明計12                     項，委員非具法律素養，針對12項提出                      答辯狀，力有未逮，經管委會決議諮詢                     〝先鋒〞法律顧問「名業律師事務所」                     並委請書寫答辯狀，費用12,000元。   4.案名：妨害名譽（刑事）            原告：13號8樓之2（陳淑靜）            被告：謝正文           審理情形：高雄地方法院審理中   4.案名：返還律師費（民事）           原告：略(非本案告訴人，不予揭露)           被告：穆祥震（前主委）           審理情形：高雄地方法院審理中   5.案名：毀損罪（民事）           原告：管委會           被告：13號8樓之2(陳淑靜)           審理情形：檢察署審理中   6.案名：妨害自由（刑事）           原告：謝正文           被告：13號8樓之2(陳淑靜)                 略(非本案告訴人，不予揭露) 　　　　　審理情形：檢察署審理中